【裁判字號】    99,家訴,4
【裁判日期】    991207
【裁判案由】    塗銷所有權移轉登記等
【裁判全文】
臺灣宜蘭地方法院民事判決               99年度家訴字第4號
原      告  陳宏政原名陳文政.
            陳宏濱
            陳宏裕
            陳宏澤
            陳宏銘
            陳宏易原名陳宏宜.
            陳宏樺
            陳柏翰原名陳宏瑋.
共      同
訴訟代理人  林志嵩律師
被      告  陳慶蓮
            陳慶祥
            陳慶宗
            朱陳美容
            林明通
            林景星
            林錦稠原名林錦綢.
            林沅樺原名林錦緞.
            林麗娟
上五人共同
訴訟代理人  包漢銘律師
被      告  陳月美
            陳月珠
上列當事人間請求塗銷所有權移轉登記等事件，本院於民國99年
11月9日言詞辯論終結，判決如下：
    主      文
被告陳慶蓮、陳慶祥、陳慶宗、朱陳美容、林明通、林景星、林
錦稠、林沅樺、林麗娟、陳月美、陳月珠應將被繼承人陳尤蔭向
宜蘭縣宜蘭地政事務所辦理如附表A所示之不動產所有權移轉登
記予以塗銷，並回復登記為被繼承人陳阿所有。
被告陳慶蓮、陳慶祥、陳慶宗、朱陳美容、林明通、林景星、林
錦稠、林沅樺、林麗娟、陳月美、陳月珠應就被繼承人陳阿所
有，及被繼承人陳尤蔭繼承自陳阿所有，全部詳如附表B所示
之不動產辦理繼承登記予被告11人公同共有。
被告陳慶蓮、陳慶祥、陳慶宗、朱陳美容、林明通、林景星、林
錦稠、林沅樺、林麗娟、陳月美、陳月珠應將附表B所示之不動
產依如附表C-1～C-16所示之應有部分移轉登記所有權予原告陳
宏政、陳宏濱、陳宏裕、陳宏澤、陳宏銘、陳宏易、陳宏樺、陳
柏翰。
原告其餘之訴駁回。
訴訟費用由被告負擔十九分之十一，餘由原告負擔。
    事實及理由
一、被告陳慶蓮未於最後言詞辯論期日到場，核無民事訴訟法第
    386條所列各款情形，爰依原告之聲請，由其一造辯論而為
    判決。
二、原告主張被繼承人陳阿於民國86年底中風，當天送入博愛
    醫院，第二天即轉院到林口長庚醫院，陳阿中風後即喪失
    行動能力、常年臥病在床、不能自理生活，且不能言語、喪
    失溝通能力；豈料陳阿之配偶即被繼承人陳尤蔭自87年6
    月間起，未經陳阿同意（事實上亦無法同意），擅將如附
    表A所示不動產以贈與或夫妻贈與之方式，移轉所有權登記
    於陳尤蔭名下，侵害真正所有權人陳阿之所有權；嗣陳阿
    於88年12月23日死亡，陳尤蔭亦於93年9月2日死亡，原告
    乃代位陳阿之全體繼承人，對陳尤蔭之全體繼承人請求塗
    銷附表A所示不動產所有權移轉登記，回復登記於陳阿名
    下；並於辦妥上述回復登記後，應就陳阿、陳尤蔭所遺全
    部不動產（即附表B所示）辦理公同共有之繼承登記予被告
    11人；又陳阿死亡時，繼承人包括陳尤蔭及被告陳慶蓮、
    陳慶祥、陳慶宗、朱陳美容、陳月美、陳月珠、林明通、林
    景星、林錦稠、林沅樺、林麗娟（以上5人為林陳美智之子
    女，林陳美智於65年5月10日死亡，5人代位繼承其應繼分）
    ，而陳阿曾於84年1月13日在本院公證處辦理密封遺囑（
    下稱系爭遺囑），98年8月6日陳慶祥至本院公證處請求開視
    系爭遺囑，並作成98年度宜院公字第001000438號公證書；
    原告8人為被繼承人陳阿之2親等直系血親卑親屬，且均為
    系爭遺囑所指定之受遺贈人，至此輾轉得知受遺贈之確實內
    容，併依系爭遺囑請求被告應將如附表B所示之不動產依如
    附表C-1～C-16所示之應有部分移轉登記所有權予原告8 人
    等語。
三、被告林明通、林景星、林錦稠、林沅樺、林麗娟並不爭執系
    爭遺囑之真正，惟以系爭遺囑對所為之遺贈，已侵害被告5
    人之特留分（經計算各人特留分為70分之1），並侵害被繼
    承人陳尤蔭之特留分，爰以99年6月29日民事答辯狀對於原
    告表示扣減之意思表示（含被告5人及陳尤蔭特留分受侵害
    部分），並對共同被告朱陳美容、陳月美、陳月珠等3人於
    訴訟外表示行使扣減權，故系爭遺囑侵害被告5人之特留分
    部分失其效力等語，資為抗辯。被告陳慶蓮、陳慶祥、陳慶
    宗、朱陳美容、陳月美、陳月珠對原告之請求逕為認諾，並
    不爭執原告主張之事實。
四、經查，陳阿之配偶陳尤蔭自87年6月間起，未經陳阿同
    意（事實上亦無法同意），擅將如附表A所示不動產以贈與
    或夫妻贈與之方式，移轉所有權登記予陳尤蔭名下，侵害真
    正所有權人陳阿之所有權，嗣陳尤蔭於93年9月2日死亡等
    情，業據原告提出繼承系統表、新、舊式戶籍謄本、全國財
    產稅總歸戶財產查詢清單、土地登記第二類謄本等件為證，
    並為被告所不爭執，應堪信為真實；又陳阿於88年12月23
    日死亡時，繼承人包括陳尤蔭及被告陳慶蓮、陳慶祥、陳慶
    宗、朱陳美容、陳月美、陳月珠、林明通、林景星、林錦稠
    、林沅樺、林麗娟（以上5人為林陳美智之子女，林陳美智
    於65年5月10日死亡，被告5人代位繼承其應繼分），而陳阿
    曾於84年1月13日在本院公證處辦理密封遺囑，98年8月6
    日陳慶祥至本院公證處請求開視系爭遺囑，並作成98年度宜
    院公字第001000438號公證書，原告8人始知悉其等均為系爭
    遺囑之受遺贈人等情，亦據原告提出系爭遺囑、本院公證書
    （均影本）各1件為證，並為被告所不否認，原告此部分之
    主張亦可採信。
五、承上所述：
  (一)陳阿之配偶陳尤蔭未經同意，擅將附表A所示不動產以贈
    與或夫妻贈與之方式，移轉所有權登記於陳尤蔭名下，顯係
    侵害真正所有權人陳阿之所有權，而陳阿及陳尤蔭均已
    死亡，則陳阿之全體繼承人即被告11人本得向陳尤蔭之全
    體繼承人依民法第767條、第184條第1項前段規定，訴請塗
    銷附表A所示不動產所有權移轉登記；因本件被告怠於行使
    權利，而原告8人復為系爭遺囑之受遺贈人，為保全債權，
    乃依民法第242條之規定，本於債權人之法律地位，以自己
    之名義訴請陳尤蔭之全體繼承人即被告11人向宜蘭縣宜蘭地
    政事務所辦理如附表A所示不動產所有權移轉登記予以塗銷
    ，並回復登記為陳阿所有為有理由，應予准許，爰判決如
    主文第1項所示。
  (二)按因繼承、強制執行、徵收、法院之判決或其他非因法律行
    為，於登記前已取得不動產物權者，應經登記，始得處分其
    物權，民法第759條定有明文。又不動產之繼承登記，得由
    任何繼承人為全體繼承人聲請之；除經繼承人全體同意，得
    申請為分別共有之登記外，均應申請為公同共有之登記，土
    地法第73條第1項、土地登記規則第120條第1項亦分別予以
    明定。由上規定可知，陳阿於88年12月23日即已死亡，然
    全體繼承人包括陳尤蔭及被告11人至今尚未辦理繼承登記，
    故原告主張被告11人應就陳阿所有，及陳尤蔭繼承自陳阿
    所有，全部詳如附表B所示之不動產辦理繼承登記予被告
    11人為公同共有，核與上開法條規定並無不合，應予准許，
    爰判決如主文第2項所示。
  (三)次按遺囑人於不違反關於特留分規定之範圍內，得以遺囑自
    由處分遺產；又應得特留分之人，如因被繼承人所為之遺贈
    ，致其應得之數不足者，得按其不足之數由遺贈財產扣減之
    ，民法第1187條、第1225條前段分別定有明文。又被繼承人
    因遺贈或應繼分之指定超過其所得自由處分財產之範圍而致
    特留分權利人應得之額不足特留分時，特留分扣減權利人得
    對扣減義務人行使扣減權；是扣減權在性質上屬於物權之形
    成權，一經扣減權利人對扣減義務人行使扣減權，於侵害特
    留分部分即失其效力；且特留分係概括存在於被繼承人之全
    部遺產，並非具體存在於各個特定標的物，故扣減權利人苟
    對扣減義務人行使扣減權，扣減之效果即已發生，其因而回
    復之特留分乃概括存在於全部遺產，並非具體存在於各個標
    的物，最高法院亦著有91年台上字第556號判決可資參照。
    查被告林明通、林景星、林錦稠、林沅樺、林麗娟等5人均
    為陳阿及陳尤蔭之繼承人，其特留分為遺產之70分之1（
    共同繼承其母林陳美智之應繼分7分之1，每人應繼分為35
    分之1），系爭遺囑上之遺贈顯已侵害其等之特留分等情，
    有前揭系爭遺囑、本院公證書（均影本）各1件在卷可佐，
    並為原告8人及被告陳慶蓮、陳慶祥、陳慶宗、朱陳美容、
    陳月美、陳月珠等人所不爭執，應堪信為真實；又陳阿為
    遺贈，侵害被告林明通、林景星、林錦稠、林沅樺、林麗娟
    等5人之特留分，系爭遺囑雖不因此而無效，惟依上開說明
    ，受侵害之繼承人即被告林明通、林景星、林錦稠、林沅樺
    、林麗娟等5人本得依民法第1225條規定對侵害之受遺贈人
    行使特留分之扣減權；再原告已於99年6月29日以民事答辯
    書及存證信函為行使扣減權之意思，此亦有民事答辯書、郵
    局存證信函各1件附卷可稽，故林明通、林景星、林錦稠、
    林沅樺、林麗娟行使扣減權，自發生扣減之效力，原告得受
    遺贈之範圍，應以不侵害林明通、林景星、林錦稠、林沅樺
    、林麗娟等5人之特留分各70分之1之範圍為限，本件原告受
    遺贈之範圍已侵害5名被告之特留分，經扣除計算後原告8人
    各得請求登記所有權移轉之部分係如附表C-1～C-16所示之
    應有部分。從而，原告8人本於受遺贈之法律關係，請求被
    告陳慶蓮、陳慶祥、陳慶宗、朱陳美容、林明通、林景星、
    林錦稠、林沅樺、林麗娟、陳月美、陳月珠應將附表B所示
    之不動產依附表C-1～C-16所示之應有部分移轉所有權登記
    予原告8人為有理由，應予准許，爰判決如主文第3項所示，
    超逾此部分之請求則無理由，應予駁回。
六、據上論結，本件原告之訴為一部有理由，一部無理由，依民
    事訴訟法第79條、第85條第1項前段，第385條第1項前段，
    判決如主文。
中    華    民    國    99    年    12    月     7    日
                  臺灣宜蘭地方法院家事法庭
                      法  官  周健忠
以上正本與原本無異。
如不服本判決，應於收受送達後20日內向本院提出上訴狀（應附
繕本）。
中    華    民    國    99    年    12    月    7     日
                      書記官  姚國華

司法院資訊處製作；財團法人民間司法改革基金會備份。
